# 请教陈老师有关资本公积转出的问题

提问人：rebeccajiang 时间：2015-02-11 22:21:31
陈版，您好！
慕名前来向您提问。请问此前收购少数股东持有的子公司股权，在合并报表形成的资本公积，如果本年该子公司清算股本金及未分配利润而导致期末该子公司不在合并范围内，原先形成的资本公积该如何处理？我们的理解是原先形成的资本公积应当转出，而由于少数股东权益在期末也变为 0 ，转出的资本公积是按如下分录吗？ 借：少数股东权益 贷：资本公积 还是产生一笔投资收益呢？ 十分感谢，期待您的及时答复。

回答人：chenyiwei
这部分资本公积在后续处置子公司时不进行处理。请参考《瑞华研究 2010 ～ 2014 汇编》中的以下问题解答：
问题3-2-99（全部处置子公司股权时，在合并报表层面原因购买少数股权调减的资本公积是否需要恢复） 问题： 全部处置子公司股权时，在合并报表层面原因购买少数股权调减的资本公积是否需要恢复？ 解答： 根据《企业会计准则第 33 号——合并财务报表（ 2014 年修订）》第四十七条的规定，母公司购买子公司少数股权时，母公司在编制合并财务报表时，因购买少数股权新取得的长期股权投资与按照新增持股比例计算应享有子公司自购买日（或合并日）开始持续计算的净资产份额之间的差额，应当调整所有者权益（资本公积），资本公积不足冲减的，调整留存收益。该规定冲减的资本公积属于权益性交易性质，即本会计主体（合并集团）与权益持有者（少数股东）之间基于其作为权益持有者的身份而进行交易导致本主体的权益发生的增减变动。按照会计原理，对于此类由权益性交易形成的资本公积，一旦形成即与导致其形成的资产或交易相分离，将会永久性报留在合并报表层面的资本公积中。由于不属于其他综合收益性质，所以在处置子公司时不转出到损益，不适用《企业会计准则第 33 号——合并财务报表（ 2014 年修订）》
第五十条关于处置子公司股权导致丧失控制权时将与该被处置子公司相关的其他综合收益转入损益的规定。由此产生的影响是：后续每一年度编制合并报表时，都需要对该项资本公积予以恢复处理，通常采用的合并报表层面的恢复分录是：借记或者贷记未分配利润，相应贷记或者借记资本公积。
问题3-2-100（子公司进入破产程序或被母公司吸收合并后，母公司收购其少数股权时形成资本公积的处理） 问题： 子公司进入破产程序或被母公司吸收合并后，母公司收购其少数股权时形成的资本公积应该如何处理？ 背景： A公司在 2010 年收购三家子公司少数股东投资，其中收购B公司19.27%的股权，出资金额5,005,650.00 元，收购后B公司变为A公司的全资子公司；收购C公司21.6%的股权，出资金额1,080,000.00元，收购后C公司变为A公司的全资子公司；收购D公司10.31%的股权，出资金额1,500,000.00元，收购后股权比例由68.73%增加到79.04%。由于该次收购，在 2010 年合并报表过程中，按照投资单位净资产与A公司享有上述三家单位股权比例计算的A公司应享有净资产份额和投资成本比较，投资成本大于应享有净资产金额24,181,933.49元，该金额冲减了资本公积。
2011 年 12 月，B公司由于被法院宣告破产并将资产移交给破产管理人，本年度仅将截止资产移交日前损益和现金流量并入合并报表，C公司和D公司注销并将其业务和账务并入A公司。 解答： 在合并报表层面将收购少数股权的对价款与所取得的少数股权份额之间的差额调整权益，是基于权益性交易的原理，即把购买少数股权视同为少数股东的撤资。因此，由此形成的资本公积调整数，一旦形成即与当初导致其形成的长期股权投资相分离，以后即使该子公司因被处置（或者如本例中所述的进入破产程序）而不再纳入合并范围，这部分资本公积都将一直保留在合并报表中，不能转销。 对于本案例中的子公司C、D，于 2011 年 12 月注销并将其业务和账务并入母公司A公司，相当于被母公司吸收合并。在A公司的合并报表层面，C、D的资产、负债都继续保留在A的合并报表中，所以对A的合并报表所列的资产、负债和损益都不产生影响。但在A公司的个别报表层面，需要对原先对C、D的长期股权投资终止确认，并对所取得的C、D公司资产、负债进行初始确认和计量。 在母公司吸收合并子公司的情况下，子公司的资产、负债和业务原先就受到母公司的控制，母公司并未因此而增加其可控制的经济资源，因此不构成会计意义上的“企业合并”或“业务合并”。对于母公司吸收合并子公司的交易，在母公司个别报表层面的一般处理原则如下： （ 1 ）母公司吸收合并全资子公司，在母公司个别财务报表层面，应于吸收合并完成日，按照该子公司的各项资产、负债在母公司合并报表层面的账面价值（即以母公司原取得对该子公司控制权的购买日的公允价值为基础持续计算的金额，不仅包括可辨认资产和负债，也包括原先在购买日确认的商誉在内）对所取得的子公司各项资产、负债进行初始计量，同时终止确认原有的对该公司的长期股权投资。按上述原则确定的取得该子公司净资产初始确认金额与被终止确认的对该子公司长期股权投资账面价值之间的差额中，属于该子公司的可供出售金融资产公允价值变动等其他综合收益项目的部分，贷记或借记“其他综合收益”，其他差额确认为投资收益。 （ 2 ）母公司吸收合并非全资子公司，应视作母公司先取得该子公司的少数股权，将其变为全资子公司后，再按上述原则处理。

提问人：zhs7403 时间：2015-2-12 10:20:49
陈老师，简单的想，我理解您的吸收合并单体报表视作购买资产和负债处置长投,因此产生投资收益（当然您列举的特殊事项除外）.而合并层面因为一直在控制范围所以不变.也就是把单体的投资收益还原即可，因为经济利益没有流出。但为什么cpa企业合并中-同一控制下吸收合并中写的是走资本公积(附件）?我理解是否因为母子已经在范围之内了,同一控制则不同.但为什么一个单体投资收益,一个资本公积还没有想清楚。目前考虑的是前者类似分红收回，所以投资收益，后者类似于权益性交易--资本公积

回答人：chenyiwei
CPA教材中的该处理方法的前提是：该交易属于企业合并交易，即取得对业务的控制权。而母公司吸收合并子公司并不改变母公司所控制的经济资源和业务，不是企业合并，自然也就不能套用企业合并的会计处理模式。